【裁判字號】    89,訴,94
【裁判日期】    900713
【裁判案由】    偽造文書等
【裁判全文】
臺灣臺南地方法院刑事判決                            八十九年度訴字第九四號
    公  訴  人  臺灣臺南地方法院檢察署檢察官
    被      告  丙○○
                甲○○
                丁○○
    右  二  人  徐美玉
共同選任辯護人  黃溫信律師
                黃紹文律師
右列被告等因偽造文書等案件，經檢察官提起公訴（八十八年度偵字第一三二四六號
、八十八年度偵續字第一一三號），本院判決如左：
    主  文
丙○○收受贓物，累犯，處拘役伍拾玖日，如易科罰金，以參佰元折算壹日。
甲○○、丁○○均無罪。
    事  實
一、丙○○曾於民國八十三年間，因犯傷害罪，經臺灣桃園地方法院判處有期徒刑三
    月確定，於八十四年八月十八日執行完畢，仍不知悔改。丙○○明知乙○○之身
    分證來路不明，仍於八十七年五月間，在桃園縣中壢市某處，以新臺幣（下同）
    一千元代價，向姓名年籍均不詳之人收受乙○○遭竊之身分證一張，其後再以一
    千五百元轉交甲○○，供其在臺南證券股份有限公司（以下簡稱為臺南證券公司
    ）開戶以抽取上市股票轉售圖利，待甲○○開戶完畢，該身分證則又輾轉返還該
    姓名年籍不詳之人。嗣因乙○○本人於八十七年九月間欲申購股票時，經由股票
    承銷商通知其重複提出申請，乙○○向臺南證券限公司、臺南市第六信用合作社
    查詢，始查知上情。
二、案經乙○○訴由臺灣臺南地方法院檢察署檢察官檢察官及檢察官自動檢舉偵查起
    訴。
    理  由
甲、有罪部份
一、訊據被告丙○○固坦承以一千元代價向姓名年籍均不詳之人取得告訴人乙○○身
    分證後，再以一千五百元轉交被告甲○○供其開戶抽取股票之情，惟矢口否認有
    何贓物認識，辯稱伊因大量向親戚或朋友蒐集身分證以供被告甲○○抽取股票，
    對於身分證之來源並不能夠清楚記憶，告訴人之身分證應係由伊朋友或親戚所交
    付，其後業已由交付之人取回，伊並不知道告訴人之身分證係遭竊之贓物云云。
    經查，被告丙○○自八十六年五月間起，即大量蒐集身分證，以每張一千五百元
    價格提供被告甲○○開戶抽取股票之情，經核與被告甲○○於偵訊（八十八年度
    偵續字第一一三號，八十八年十月十二日訊問筆錄）及本院審理時（八十九年三
    月十五日訊問筆錄）所為供述相符，並有被告丙○○於八十七年十一月五日收受
    被告甲○○所返還身分證影本共七十九份之收據一紙附卷可稽，被告丙○○前開
    自白，應堪信為真實。被告丙○○雖辯稱不知告訴人之身分證係遭竊之贓物云云
    ，惟查告訴人之身分證係於八十七年五月五日在桃園縣中壢市○○路○段五十三
    號一樓遭二名不詳之人竊取，為告訴人於偵訊中指訴明確，並有桃園縣警察局中
    壢分局文化派出所受理報案登記簿影本一紙卷內足憑，則被告丙○○所交付予被
    告甲○○之告訴人身分證係屬贓物，要可認定；又從被告丙○○所交付予被告甲○○之身分證先後共約一百多張，數量龐大，每張身分證可賺取五百元價差，以
    及蒐集身分證之來源廣及親戚、朋友，有證人鄭淑惠、鄭生、鄭淑枝、鄭慶松、
    童秀鸞、周傳宗等人之證述可佐以觀，被告丙○○顯係以代人蒐集身分證營利，
    則被告丙○○對於下手即被告甲○○使用身分證之合法性，自應負擔相當之責任
    ，並有事前審查所蒐集身分證是否確經所有人合法授權之義務。準此，被告丙○○對於交付他人身分證之上手係屬何人、交付何人之身分證等既未進行任何記錄
    以明收受、返還之責任歸屬，對於所收受之身分證所有人是否均有合法授權，復
    未進行必要之查證，乃至於要求所有人提供授權書，足認被告丙○○所著重者僅
    在於身分證收取之數量，而對於來源之正當、合法未予重視，本院認被告丙○○
    縱非明知不詳之人所交付之告訴人身分證係屬贓物，亦抱持贓物並無所謂之態度
    ，其有贓物之間接故意，堪予認定。綜上所述，本件事證已臻明確，被告丙○○
    犯行可以認定。
二、按刑法第三百四十九條第二項之故買贓物行為，係指有對價的取得贓物之所有，
    本件被告丙○○固然係有對價的取得告訴人之身分證，惟其目的僅在供下手即被
    告甲○○得以開戶抽取股票，於被告甲○○開戶完成後，即將該身分證返還，是
    被告甲○○本無取得該身分證所有權之意思，且該身分證之所有權亦未發生移轉
    ，被告丙○○之行為，應係犯刑法第三百四十九條第一項之收受贓物罪，檢察官
    認其係犯同條第二項之故買贓物罪，應有未洽，惟其基本事實同一，本院自應予
    以審理，並變更起訴法條。又被告丙○○前於八十三年間，因犯傷害罪，經臺灣
    桃園地方法院判處有期徒刑三月確定，於八十四年八月十八日執行完畢，有臺灣
    高等法院被告全國前案紀錄表在卷可按，其於五年之內再犯本件有期徒刑以上之
    罪，為累犯，應依法加重其刑。爰審酌被告丙○○蒐集身分證以供他人抽取股票
    ，並藉此營利，並因而貪求所收取身分證數量，漠視他人身分證件取得途徑合法
    與否之犯罪動機與手段，因而致使告訴人對於遭竊身分證之回復請求權發生困難
    ，被告丙○○犯罪後坦承收受該身分證，但否認有贓物認識，以及業與告訴人達
    成和解，並賠償告訴人損失等一切情狀，量處如主文所示之刑，並諭知易科罰金
    之折算標準，以資懲儆。
乙、無罪部份
一、公訴意旨另以：被告甲○○、丁○○明知來路不明之身分證，如未獲得身分證所
    有人同意，不得擅自使用他人之身分證，被告甲○○竟因貪圖抽取上市股票轉售
    牟利之故，以一千五百元代價，向同案被告丙○○故買來路不明之告訴人乙○○
    被竊身分證。被告甲○○購得告訴人身分證後，隨即盜刻告訴人印章，再將告訴
    人之身分證及印章交給被告丁○○收受後，被告甲○○、丁○○二人明知從未獲
    得告訴人之任何授權，共同基於偽造文書之犯意聯絡，被告甲○○委由被告丁○○代為持告訴人身分證及印章，並偽造告訴人署押及印文在開戶委託書上，而於
    八十七年五月十二日，向臺南證券股份有限公司（下稱臺南證券）不知情之承辦
    人員，聲請開立帳號三四九七九二之集保股票戶頭，同時再向臺南市第六信用合
    作社（下稱臺南六信）不知情之承辦人員，聲請開立帳號0000000－00
    000－00活期儲蓄存款帳戶，供作被告甲○○冒告訴人之名買賣股票行使之
    用，足生損害於告訴人與臺南證券、臺南六信，因認被告甲○○與丁○○共同涉
    有刑法第二百十六條、第二百十條之行使偽造私文書罪嫌，被告甲○○另涉有刑
    法第三百四十九條第二項之故買贓物罪嫌，被告丁○○則另涉有該條第一項之收
    受贓物罪嫌。
二、按犯罪事實，應依證據認定之，無證據不得推定其犯罪事實，又不能證明被告犯
    罪者，應諭知無罪之判決，刑事訴訟法第一百五十四條、第三百零一條第一項分
    別定有明文。
三、本件檢察官認被告甲○○、丁○○分別涉有前開犯行，係以被告甲○○、丁○○
    分別坦承向被告丙○○購買告訴人被竊身分證後自行刻印章，再委由被告丁○○
    自簽告訴人署押，申請開立臺南證券、臺南六信股票集保與活儲帳戶等情；告訴
    人身分證係於八十七年五月五日遭歹徒連同皮包所竊，該身分證係屬贓物無疑；
    被告甲○○不問所由，單純支付被告丙○○一千五百元，即可毫無顧忌任意使用
    從不相識之人的身分證，並隨意盜刻他人印章，再持他人身分證從事投機性之商
    業行為；而被告丁○○亦在不作任何查證確認之動作，即不加思索偽造他人署押
    、印文在委託書上，從事未經他人授權之法律行為，造成被冒名人經濟上之絕對
    不利益，該二人更不知反省因渠等冒用他人身分造成他人日常生活上之困擾，反
    認只要有曾支付金錢即可為所欲為，被告甲○○、丁○○所辯因不知情而冒用他
    人身分證云云純因渠等法治觀念薄弱所致，依刑法第十六條前段尚不構成免責事
    由等作為所憑之論據。
四、訊據被告甲○○、丁○○均堅詞否認有何偽造文書、贓物犯行，分別辯稱：
  （一）甲○○部份
    (1)依據罪刑法定原則，縱被告心態、動機及作為，在倫理上可受非難，倘不該當
      刑事法規範，尚不應以刑法法規相繩，更無從據以認定被告之主觀犯意。
      在現代法治國原則下，凡行為沒有法律規定要處以刑罰，就不構成犯罪，此
        一罪刑法定原則為刑法第一條所明示。因此，縱認被告意圖賺取中籤股票之
        利益，所從事者為投機性之商業行為；對他人身分證不加以查證即率行濫用
        ，對人頭文化之充斥具負面之影響；惟只要所為不該當刑法法規之構成要件
        ，就不應以道德上負面評價刻以刑事責任。
      況且，倘各人頭均係經其同意方才提供身分證供被告使用，純就以人頭抽籤
        之行為而論，縱認為該行為在倫理上具負面評價，只要刑事法規未加以規範
        ，即不構成犯罪，否則，各人頭均有成立共犯之虞。刑法為社會控制之最後
        手段，倘國民之行為僅與社會倫理評價相違背，實無由因法治觀念薄弱，即
        以刑法相加。
    (2)從經驗法則觀之，被告實無從懷疑丙○○會提供贓物之身分證，因此亦未查證
      該身分證，即貿然加以使用。
      被告為增加中籤機會，廣為收集身分證，確有提供一千五百元作為親友仲介
        者及人頭之酬金；此純希望藉酬金招徠仲介者帶本人收集身分證，以彌補被
        告個人時間、人脈之不足；且被告與各仲介者多為親友，並非毫不相識，各
        仲介者亦為一般百姓，並非公訴人所稱之非法管道；同案被告丙○○係被告
        友人之弟弟，基於友人之情誼，對丙○○亦具有一定之信賴，被告實有理由
        相信丙○○不至於以贓物之身分證詐騙被告，以賺取一千五百元。
      再者，倘檢察官所謂臺灣充斥人頭文化不虛，被告更無從懷疑丙○○在這人
        頭文化充斥的社會裡，有必要能以輕鬆方式（即向親友詢問是否願擔任人頭
        ）便可取得身分證之情形下，反須甘冒風險以收購贓物之方式取得身分證。
        且一般收購汽機車贓物之情形，尚可查證車籍資料或評估價格是否偏低；但
        借用人頭身分證時，多半會相信人頭既同意出借，必含有授權之意思。質言
        之，在丙○○交付身分證並告知已獲人頭同意時，被告自無懷疑之可能。
      被告並不知道丙○○繳付乙○○之身分證竟為贓物，應非無可能；被告以每
        件一千五百元之代價委託丙○○商借人頭時，業已表示係作股票抽籤之用，
        且須得當事人（即人頭）之同意：丙○○交付乙○○等人之身分證時，亦聲
        稱係乙○○等同意要辦理開戶，則被告未深究丙○○所持有乙○○身分證是
        否有合法權源，就為乙○○代刻印章，並交由丁○○辦理開戶，固嫌莽撞，
        惟實不能以被告未盡相當之查證，即遽謂被告與丙○○甚或非法管道之間有
        何犯意之聯絡，更進而推論被告與丁○○間有偽造文書之犯意聯絡。
    (3)被告所為之答辯，確有合理之懷疑存在，應有罪疑時為被告有利之考量原則適
      用。按犯罪事實應依證據認定之，無證據不得推定其犯罪事實。又不能證明被
      告犯罪者，應諭知無罪之判決，刑事訴訟法第一百五十四條、第三百零一條第
      一項分別定有明文。又認定不利於被告之事實，須依積極證據，苟積極證據不
      足為不利於被告事實之認定時，即應為有利於被告之認定，更不必有何有利之
      證據，最高法院三十年上字第八一六號復著有判例可供參照。被告確因相信丙○○交付之身分證已經他人同意方才加以使用，並代刻以印章持以開戶。公訴
      意旨皆以推測擬制之詞起訴被告，倘復查無其他證據，足認被告與丙○○、丁○○間，有何共犯故買贓物、偽造、行使偽造文書之行為，揆諸前開說明，應
      為被告甲○○無罪之判決。
  （二）丁○○部份
    (1)被告丁○○係經營服飾業為被告甲○○配偶葉麗琴之雇主，八十七年五月十一
      日係因葉麗琴懷孕，一時受甲○○所託代為辦理開戶，共同被告甲○○並告以
      丁○○確有經乙○○授權同意之事實。查被告鄭景生於開戶前既已向共同被告
      甲○○查證，且係因人情所託一時代為開戶，本身並無何所圖，苟被告丁○○
      知情乙○○並未授權，豈有觸犯刑章之危險為甲○○代辦開戶之理？公訴人僅
      因被告丁○○受託開戶，即認被告丁○○有犯罪之故意，尚嫌速斷，此外，並
      查無其他證據足見被告丁○○就贓物有何認識，應本於罪疑惟輕，為被告無罪
      之諭知。
    (2)次按「刑法第二百十條所謂偽造文書罪以捏造他人名義制作文書為構成要件之
      一，上訴人出售其與自訴人二人共有之祖穀，雖以該上訴人與自訴人二人名義
      向甲書立信條，當時自訴人並未在場，由上訴人代為署名簽押，但於該名押之
      註一代字，以明代項名押非自訴人所簽，即與捏造他人名義之條件不合」，經
      查遍卷附丁○○以乙○○名義在臺南證券或臺南第六信用合作社之帳戶，丁○○均已表明是以代理人之身分而為辦理，丁○○既已經表彰係以代理人之身分
      （辦理）制作文書，則揆諸前揭判例意旨，應非屬捏造他人名義，尚與刑法偽
      造文書之意旨有間。
五、經查，被告甲○○係為參加上市股票之申購抽籤，始以每張一千五百元代價，透
    過被告丙○○蒐集他人身分證，藉以提高中籤機率等情，為被告甲○○、丙○○
    二人所一致供述，而被告甲○○委託丙○○蒐集身分證時，並已表明目的，且要
    求被告丙○○必須取得身分證提供者之同意與授權，復為被告丙○○於偵訊中陳
    述甚明（臺灣臺南地方法院檢察署八十七年度偵字第一二八二六號，八十七年十
    一月十八日訊問筆錄），經本院囑託臺灣桃園地方法院訊問曾提供身分證予被告
    丙○○之人，其中證人鄭淑惠、鄭慶松、童秀鸞、周傳宗、鄭淑枝、鄭生等人亦
    均證實被告丙○○曾向其等借身分證去抽股票（該院九十年度助字第三五號，九
    十年四月二十日訊問筆錄），被告丙○○上揭供詞亦堪信為真實。被告甲○○與
    丙○○進行本項交易時，既已明確要求被告丙○○應獲得身分證所有人之同意與
    授權，並給付每張身分證一千五百元之代價，則本於契約雙方對於給付內容應相
    互信賴之基本原則，被告甲○○乃基於被告丙○○業已獲得授權而提供身分證之
    認識，而收受包括告訴人之他人身分證，要可認定。檢察官雖以人頭文化充斥乃
    因行為人對他人身分證不加任何查證率行濫用，以及被告甲○○不問所由，純因
    支付一千五百元代價，即毫無顧忌使用從不相識之人的身分證等，認定被告甲○○對於告訴人之身分證有贓物之認識，惟法院應就個案具體情形認定被告是否該
    當犯罪構成要件，本件被告甲○○以每張一千五百元代價，委託上手即被告丙○○收集他人身分證，並明確要求必須取得合法授權，已如前述，則純就該二人之
    契約關係而言，對於身分證提供者確有授權之查證義務，自應由被告丙○○負擔
    ，檢察官認被告甲○○仍應對身分證之所有人再次進行查證，似已對其科予過度
    之負擔；且刑事政策上之考量，或能成為法院有罪判決之量刑因素，然若無其他
    積極事證可認被告該當犯罪構成要件，不能僅以被告行為之背於倫理乃至公序良
    俗，即以刑責相繩。綜上所述，被告甲○○既信賴被告丙○○已取得告訴人授權
    使用其身分證，被告甲○○對於該身分證自無贓物認識之可言。又被告丁○○作
    為此一開戶流程之最下游，受被告甲○○之委託持告訴人身分證前往開戶，客觀
    上更無法要求其對於所持有身分證取得管道進行查證，亦不能僅以其單純持有該
    身分證之事實，即論以收受贓物罪責。
六、末查授權他人以自已名義開戶者，基於方便與避免自身印鑑外流之考量，委由受
    任人自行刻印章辦理開戶，仍屬情理之常，本件被告甲○○以告訴人業已授權使
    用其身分證開戶之認識，自行刻印章後，再委由被告丁○○辦理開戶手續，應認
    並無偽造開戶委託書私文書之故意。至於現普通交易帳戶開戶手續之作業程序及
    控制要點雖規定代理開戶者代理人應親持本人及客戶身分證正本、委託書、允許
    書或法人證明文件原本與委任授權書、印章及其他開戶所需相關證明文件辦理開
    戶，開戶契約委託人簽章處並應由客戶預先簽章，惟於八十七年底之前的作業實
    務，對此規定尚無嚴格執行，只要代理人持本人身分證正本、印章即可開戶，而
    本件告訴人在臺南證券所開立之集保帳戶既係於八十七年五月十七日所開設，於
    當時應可完成開戶手續，此為證人即建弘證券公司府城分公司（前身即為臺南證
    券）職員戊○○於本院證述甚明，是被告丁○○以告訴人之身分證正本、印章，
    並自行填載授權書以開戶之行為，既為當時實務所慣常之做法，則被告丁○○本
    於被告甲○○之委託辦理開戶手續，應認並無偽造他人文書之認識，而無偽造開
    戶委託書私文書之犯罪故意。
七、綜上所述，被告甲○○有償向被告丙○○取得告訴人身分證使用，既係本於業經
    告訴人授權之認識，對於該身分證自無贓物之認識；又一般情形下，授權他人開
    戶而未交付所需印章者，並可認為授權人同意他人自行刻印章使用，是被告甲○○自行刻告訴人印章後，交由被告丁○○前往辦理開戶手續，亦難認有偽造文書
    、偽造印章之犯罪故意。至於被告丁○○僅係接受被告甲○○委託，實際前往辦
    理開戶，對於開戶所用之身分證、印章來源，尚不能認為有查證之義務，且當時
    自行填載開戶委託書亦非實務所不許，則被告丁○○收受告訴人身分證後，再持
    往臺南證券、臺南六信開戶之行為，亦不能認為有贓物與偽造文書之故意。此外
    ，本院復查無其他證據，足認被告甲○○、丁○○二人有檢察官所指訴之犯行，
    不能證明被告二人犯罪，依法自應為被告甲○○、丁○○無罪之諭知。
據上論斷，應依刑事訴訟法第二百九十九條第一項前段、第三百條、第三百零一條第
一項，刑法第三百四十九條第一項、第四十七條、第四十一條第一項前段，罰金罰鍰
提高標準條例第一條前段、第二條，判決如主文。
本案經檢察官簡光昌到庭執行職務。
中    華    民    國      九十      年      七        月      十三      日
                              臺灣臺南地方法院刑事第四庭
                                    法  官    吳  坤  芳
右正本證明與原本無異。
如不服本判決，應於判決送達後十日內向本院提出上訴狀( 應附繕本 )。
                                    書記官    馬  愛  君
中    華    民    國      九十      年      七        月      十三      日
附錄本案論罪科刑法條全文：
刑法第三百四十九條
收受贓物者，處三年以下有期徒、拘役或五百元以下罰金。
搬運、寄藏、故買贓物或為牙保者，處五年以下有期徒刑、拘役或科或併科一千元以
下罰金。
因贓物變得之財物，以贓物論。


司法院資訊處製作；財團法人民間司法改革基金會備份。
